最高法院刑事判決　　　　　　一○○年度台上字第五六九七號
上　訴　人　鄭秀美
上列上訴人因誣告案件，不服台灣高等法院台中分院中華民國九
十八年九月二十二日第二審判決（九十八年度上訴字第六五○號
，起訴案號：台灣台中地方法院檢察署九十七年度偵字第一二○
二一號），提起上訴，本院判決如下：
    主  文
原判決撤銷，發回台灣高等法院台中分院。
    理  由
本件原判決認定上訴人鄭秀美有其事實欄所載誣告犯行。因而維
持第一審論上訴人以意圖他人受刑事處分，而向該管公務員誣告
罪，量處有期徒刑五月之判決，駁回上訴人在第二審之上訴。固
非無見。
惟查：(一)、證據之取捨及其證明力如何，固屬於事實審法院自由
判斷之職權，但其所為之判斷，仍須不違背經驗法則與論理法則
，否則即難謂為適法。原判決事實認定：上訴人意圖使吳心琪及
蔡睿駿二人受刑事處分，於民國九十七年二月二十一日上午十時
五十一分許，至台灣台中地方法院檢察署內勤偵查庭，向有偵查
刑事犯罪權責之該署檢察事務官告訴吳心琪及蔡睿駿二人，於九
十七年一月十五日下午十一時許，在台中市南屯區○○○○街七
三號（下稱上址）社區之一樓中庭門口前，分別抓住伊左、右手
而讓吳國安持皮包毆打，致伊因此受有左手指擦、挫傷等傷害云
云，而誣告吳心琪及蔡睿駿二人與吳國安共犯傷害罪嫌等情。則
本件自應就上訴人主觀上有否使吳心琪、蔡睿駿（下稱吳、蔡二
人）受刑事處分之故意，客觀上吳、蔡二人有無抓住上訴人之手
使之遭吳國安毆打之事實為調查。上訴人以警員許資生、吳英源
有看到吳、蔡二人抓伊之雙手使伊遭吳國安毆打，作為其指訴之
事實並非虛捏之證據。雖許資生、吳英源於偵查中證稱：「她（
指上訴人）是在門口走過來敲我們的警車，她告訴我們說有人打
她，當時天色很暗、往外看很模糊，我們下車之後，離大門約有
五到十公尺，……她指著吳國安說是吳國安打她，……」等語，
其證言應係指車外天色昏暗，對於上訴人指訴遭傷害一節，未能
或未及清楚目視，該證言尚不足以判斷犯罪事實之有無。原審未
進一步調查，反稱證言內容，足資認定吳、蔡二人並未抓住上訴
人之手臂，使之遭吳國安毆打；原判決顯然誤解證人之證言。復
認本件無庸就其他部分為調查，僅需限縮在「上訴人於住處門口
前遭吳、蔡二人各抓住一手臂，而由吳國安出手及持包包打伊手
時，警員因駕車至伊住處門口前，在車上見狀即隨之下車攔阻吳
國安等人，事後並要求其他員警支援」部分，進而推論上訴人之
指訴係出於捏造。此部分證據取捨之論斷，與證據法則難謂無違
。(二)、實施刑事訴訟程序之公務員，就該管案件，應於被告有利
及不利之情形，一律注意，刑事訴訟法第二條第一項定有明文；
又證據雖已調查而其內容尚未明瞭者，即與未經調查無異，如遽
行判決，仍屬應於審判期日調查之證據而未予調查。再刑法第一
百六十九條第一項誣告罪之成立，須其申告內容完全出於憑空捏
造，若所告尚非全然無因，衹因缺乏積極證明，致被誣告人不受
訴追處罰者；或其所訴之事實，雖不能證明係屬實在，惟在積極
方面尚無證據證明其確係故意虛構者，均不能構成誣告罪。而認
定犯罪事實應依證據，為刑事訴訟法第一百五十四條第二項所明
定，故被告否認犯罪事實所持之辯解縱屬不能成立，仍非有積極
證據足以證明其確有犯罪行為者，不能遽為有罪之認定。原判決
另以裝置於吳、蔡二人住處之監視錄影機，經擷取錄製之上址社
區一樓中庭畫面，並無上訴人所指由吳、蔡二人分別抓住伊左、
右手而讓吳國安持皮包毆打，致伊左手指擦、挫傷；與許資生、
吳英源證稱並未看見吳、蔡二人等出手拉住上訴人雙手等語，作
為不採上訴人辯解之論據。但依卷內資料，上訴人與吳、蔡二人
等間屢因住居安寧問題發生爭執，九十七年一月十五日晚間九時
五十八分起至十時四十六分止，上訴人先後以一一○專線報警八
次，足見彼此間衝突甚為嚴重。而該社區之監視器所監視之範圍
為何，是否可以全時段全部錄影？有無監視死角？有無因鏡頭之
移轉導致無法全面監視？況上訴人住處前方之摩托車確有如上訴
人所指遭擲雞蛋，有採證照片在卷可參（見原審卷第三二、三三
頁之採證照片），何以上訴人已在中庭查看，而勘驗之監視錄影
帶並無上開內容？又吳、蔡二人於審理中證稱，吳國安在綁鞋帶
時，上訴人拿照相機對著吳國安拍照，吳國安以手檔上訴人拍攝
之行為，監視內容亦無上述情形？若吳國安僅以手擋（或架開）
照相機，何以會有警員陪同上訴人驗傷之左手手指挫、擦傷（見
偵查卷第十二頁）？又如監視器均無死角，不會漏失任何情狀之
畫面，吳心琪何時自住處二樓下樓，何以其經過中庭直至大門（
十時五十七分二十四秒）方被監視器拍到？吳、蔡二人所稱中庭
要有人走動才會錄影，是否真確？已非無疑。又何以監視錄影其
中十時五十五分零二秒後即跳至十時五十五分十五秒，該十三秒
如何能證明確無人在中庭移動？又依上訴人所提之照片影本（見
原審卷第七、八頁），是否警員在場執行公務，隔離上訴人與吳
、蔡二人，蔡睿駿仍伸手穿過警察之腋下防止上訴人拍照？甚或
需警員圍成人牆，方能阻止衝突之擴大？綜上，上訴人所指遭吳
、蔡二人挾制而由吳國安毆打成傷，是否全然無因？而得認其有
誣告之故意？尚堪研求。此攸關上訴人是否成立誣告犯行之判斷
，自應綜合全案卷內證據資料，詳酌慎斷，乃原審未遑究明，遽
行論斷，尤有調查職責未盡之違背法令。以上或係上訴意旨所指
摘，或為本院得依職權調查之事項，應認有撤銷原判決發回更審
之原因。
據上論結，應依刑事訴訟法第三百九十七條、第四百零一條，判
決如主文。
中    華    民    國  一○○  年    十    月   十九   日
                      最高法院刑事第四庭
                          審判長法官  洪  文  章  
                                法官  王  居  財  
                                法官  郭  毓  洲  
                                法官  韓  金  秀  
                                法官  沈  揚  仁  
本件正本證明與原本無異
                                      書  記  官  
中    華    民    國  一○○  年    十    月   二十   日
                                                      Ｅ